【裁判字號】    98,交抗,1001
【裁判日期】    980330
【裁判案由】    違反道路交通管理處罰條例
【裁判全文】
臺灣高等法院交通事件裁定            98年度交抗字第1001號
抗 告 人即
原處分機關  交通部公路總局臺北區監理所板橋監理站
受處分人    甲○○
上列抗告人因受處分人違反道路交通管理處罰條例案件，不服臺
灣板橋地方法院，中華民國98年2 月13日所為裁定（原審案號：
98年度交聲字第218 號），提起抗告，本院裁定如下：
    主  文
原裁定撤銷，發回臺灣板橋地方法院。
    理  由
一、原裁定意旨略以：
  (一)異議人甲○○於97年11月19日下午 2時43分許，將其所有之
    車牌號碼WUQ-313 號輕型機車停放在臺北縣板橋市板橋捷運
    站3 號出口之身心障礙專用停車位內，經警拍照後逕行舉發
    之事實，為異議人所不爭執，並有臺北縣政府警察局北縣警
    交字第CP0000000 號舉發違反道路交通管理事件通知單、交
    通部公路總局臺北區監理所板橋監理站板監裁字裁41-CP000
    0000號違反道路交通管理事件裁決書各1紙、舉發相片2張、
    臺北縣政府警察局板橋分局98年1 月16日北縣警板交裁字第
    0980000991號書函1份附卷可稽，應堪以認定。
  (二)惟按道路交通管理處罰條例第56條第 1項第10款之立法目的
    ，乃為落實保障身心障礙者之停車權益，為避免不具身心障
    礙身分之人，擅用專為殘障者設置之停車位而侵害身心障礙
    者應有之停車權利。該條款所謂「違規停車」，自其立法理
    由觀之，應以真正侵害身心障礙者停車權益之違規行為為限
    。查異議人領有中華民國身心障礙手冊及身心障礙者專用停
    車位識別證乙情，有異議人之中華民國身心障礙手冊及身心
    障礙者專用停車位識別證影本各 1件附卷可稽。則異議人於
    前揭時、地，將其所有之車牌號碼WUQ- 313號輕型機車停放
    於身心障礙者專用停車位，核與設置殘障停車位之初衷無違
    。又異議人停車時，雖疏未將身心障礙者專用停車位識別證
    黏貼於機車車首，為異議人所不爭執。然揆諸身心障礙者專
    用停車位設置管理辦法第 9條之立法目的，應係為便於交通
    或停車管理機關查核、管理身心障礙者專用停車位而設，並
    非以之限制身心障礙駕駛人停車之權利。則縱領有身心障礙
    者專用停車位識別證之身心障礙駕駛人，疏未依上開規定擺
    置上開專用停車位識別證以供查核，亦僅需負擔事後另須經
    查核、銷單等行政程序稽延之不利益，惟此究與道路交通管
    理處罰條例第56條第 1項第10款所規範「於身心障礙專用停
    車位『違規』停車」，係以「未領有」身心障礙者專用停車
    位識別證而「違規」佔用身心障礙專用停車位之一般駕駛人
    為其處罰對象之情形有間，不能以該條文之罰責相繩。且異
    議人嗣既已向原處分機關申訴，並提出相關證件證明其確領
    有身心障礙者專用停車位識別證，此有交通違規案件陳述書
    暨異議人之中華民國身心障礙手冊及身心障礙者專用停車位
    識別證影本各 1件附卷可稽。則原處分機關之疑義已清，異
    議人本件停放車輛於身心障礙者專用停車位之舉，當屬身心
    障礙之人使用專為其等設置之停車位，而非不具殘障身分之
    人擅用專用停車位侵害身障者停車權益，客觀上並無違背增
    訂道路交通管理處罰條例第56條第 1項第10款「保障身心障
    礙者停車權益」之立法目的，當無繩以該法之必要。綜上所
    述，原處分機關未予詳查，徒憑原舉發機關之舉發，即對異
    議人為首揭之處分，難認適法。此外，復查無其他積極證據
    證明異議人確有原處分機關所指道路交通管理處罰條例第56
    條第 1項第10款之違規行為，原處分機關遽對異議人為前開
    裁決，難認允當。本件異議人之異議為有理由，爰將原處分
    撤銷，改諭知異議人不罰，以昭審慎云云。
二、抗告意旨略以：本件原裁定雖以異議人領有身心障礙手冊，
    裁定撤銷原處分，異議人不罰，惟查異議人該WUQ-313 號輕
    型機車（如車籍報表所示）並非身心障礙者專用停車位設置
    管理辦法第6條第4項所規定之特製車，依道路交通安全規則
    第112條第1項第5款、道路交通管理處罰條例第56條第1項第
    10款規定即不得停放，且異議人提供之停車位識別證是否確
    屬該機車之專用識別證，抑或他車之識別證，原審未予詳查
    ，即予裁定不罰，似嫌速斷。爰請撤銷原裁定，維持處罰機
    關所為之原裁決以維法紀等語。
三、本件原裁定認定受處分人甲○○（下稱受處分人）有將其所
    有車牌號碼WUQ-313 號輕型機車停放在臺北縣板橋市板橋捷
    運站3 號出口之身心障礙專用停車位內之事實，受處分人雖
    疏未將身心障礙者專用停車位識別證黏貼於機車車首，然其
    確實領有中華民國身心障礙手冊及身心障礙者專用停車位識
    別證，則其停放車輛於身心障礙專用停車位，應未違反道路
    交通管理處罰條例第56條第1 項第10款之立法意旨，復查無
    其他積極證據證明受處分人確有原處分機關所指道路交通管
    理處罰條例第56條第1 項第10款之違規行為，原處分機關遽
    為前開裁決，難認允當，爰將原處分撤銷，改諭知異議人不
    罰，固非無見。第按，汽車停車時，應依下列規定：「…
    五、在設有殘障者專用停車標誌處所，非殘障用車不得停放
    。」道路交通安全規則第112 條第1項第5款訂有明文；又身
    心障礙者本人或同一戶籍之家屬一人得申請身心障礙者專用
    停車位識別證明（以下簡稱專用停車位識別證明）。……申
    請專用停車位識別證者，應具有汽車或機車之駕駛執照及行
    車執照；其申請機車專用停車位識別證者，以經監理單位檢
    驗合格之特製車者為限。身心障礙者專用停車位設置管理辦
    法第6條第1 項、第4項等亦規定甚明。綜依上開規定意旨，
    得停放於身心障礙者專用停車位之機車，似以經監理單位檢
    驗合格之特製車為限。本件原裁定撤銷原處分並諭知受處分
    人不罰，固以受處分人提出之中華民國身心障礙手冊及身心
    障礙者專用停車位識別證等為據，惟詳視該身心障礙者專用
    停車位識別證，其上僅記載發證單位、有效期限及編號；至
    於該證係由何人所申請？應否註記車號？受處分人是否即為
    有權持用該證之人？該證為機車專用停車位識別證抑或汽車
    專用停車位識別證？汽、機車專用停車位識別證可否流用？
    以上疑義攸關受處分人得否主張在身心障礙專用停車位停放
    車牌號碼WUQ-313 號輕型機車之權利，原審未予究明，已有
    未洽。矧依卷內機車車籍資料查詢單之記載，車牌號碼WUQ-
    313 號輕型機車並未標註為特殊車種，則受處分人縱領有身
    心障礙者專用機車停車位識別證無訛，其所騎乘之一般機車
    ，而非屬經監理單位檢驗合格之特製車，是否仍得停放在身
    心障礙專用機車停車位內？尤非無疑。原審未予調查釐清，
    即遽予撤銷原處分機關之處分，並為受處分人甲○○不罰之
    諭知，非無速斷之嫌。抗告人執此指摘原裁定不當，為有理
    由，自應由本院將原裁定撤銷，發回原審法院更為妥適裁定
    ，以昭審慎。
據上論結，爰依道路交通管理處罰條例第89條、道路交通案件處
理辦法第26條，刑事訴訟法第413條前段，裁定如主文。
中    華    民    國    98    年     3    月    30    日
                  刑事第十二庭審判長法  官  蔡永昌
                                    法  官  施俊堯
                                    法  官  蔡新毅
以上正本證明與原本無異。
不得再抗告。
                                    書記官  楊秋鈴
中    華    民    國    98    年    3     月    30    日


司法院資訊處製作；財團法人民間司法改革基金會備份。
